【裁判字號】    94,訴,30
【裁判日期】    950529
【裁判案由】    分割共有物
【裁判全文】
臺灣彰化地方法院民事判決  94年度訴字第30號
原      告    庚○○
訴訟代理人    朱坤棋律師
複  代理人    王素珍律師
被      告    戊○
              乙○
被      告    亥○○
              天○○
兼上三人訴
訟代理人      子○○
被      告    Ｂ○○○
訴訟代理人    Ｃ○○
被      告    癸○○
              辛○○
              玄○○○
              Ａ○○○
              午○○
              未○○
              丑○○
              甲○○
                        號
              丁○○
                        樓之2.
              宙○○
              宇○○
              酉○○
兼上十二人之
訴訟代理人    申○○○
被      告    寅○○
              卯○○
              地○○
              黃○○○
                        2樓
              壬○○即張明朱
              丙○○
              己○○
              戌○○
              辰○○
              巳○○
上列當事人間請求分割共有物事件，本院於民國九十五年五月十
五日言詞辯論終結，判決如下：
    主  文
兩造所共有坐落彰化縣二水鄉○○段第貳壹柒之壹零號、地目田
、面積陸陸貳平方公尺之土地其分割分法如附圖所示，即編號21
7-(10)部分、面積貳肆參平方公尺分歸原告取得；編號217-(41)
部分、面積壹陸平方公尺，分歸被告Ｂ○○○取得；編號217-(4
2)部分、面積壹陸平方公尺，分歸被告癸○○取得；編號217-(4
3)部分、面積捌零平方公尺，分歸被告戊○取得；編號217-(44)
部分、面積壹柒平方公尺分歸被告壬○○即張明朱取得；編號21
7-(45)部分、面積壹柒平方公尺，分歸被告黃○○○取得；編號
217-(46)部分、面積壹柒平方公尺，分歸被告地○○取得；編號
217-(47)部分、面積壹柒平方公尺，分歸被告寅○○取得；編號
217-(48)部分、面積壹柒平方公尺，分歸被告卯○○取得；編號
217-(49)部分、面積壹壹平方公尺，分歸被告丙○○取得；編號
217-(50)部分、面積壹壹平方公尺，分歸被告己○○取得；編號
217-(51)部分、面積肆平方公尺，分歸被告戌○○取得；編號21
7-(52)部分、面積肆平方公尺，分歸被告辰○○取得；編號217-
(53)部分、面積肆平方公尺，分歸被告巳○○取得；編號217-(5
4)部分、面積捌伍平方公尺，分歸被告乙○取得；編號217-(55)
部分、面積壹伍平方公尺，分歸被告亥○○、天○○取得，並按
應有部分比例各二分之一維持共有；編號217-(56)部分、面積壹
零平方公尺，分歸被告子○○取得；編號217-(57)部分、面積壹
參平方公尺，分歸被告申○○○、甲○○、宙○○、宇○○、酉
○○、丁○○取得，並按應有部分比例各六分之一維持共有；編
號217-(58)部分、面積貳零平方公尺，分歸被告玄○○○、Ａ○○○取得，並按應有部分比例各二分之一維持共有；編號217-(5
9)部分、面積壹貳平方公尺，分歸被告午○○取得；編號217-(6
0)部分、面積貳壹平方公尺，分歸被告未○○、丑○○取得，並
按應有部分比例各二分之一維持共有；編號217-(61)部分、面積
壹貳平方公尺，分歸被告辛○○取得。
兩造所共有坐落彰化縣二水鄉○○段第貳壹柒之壹貳地號、地目
田、面積壹零柒零平方公尺，及同段第貳壹柒之壹參地號、地目
田、面積壹參參伍平方公尺等貳筆土地，應予合併分割，其分割
分法如附圖所示，即編號217-(12)部分、面積參壹零平方公尺，
分歸被告乙○取得；編號217-(20)部分、面積壹貳貳平方公尺，
分歸被告子○○取得；編號217-(21)部分、面積貳肆玖平方公尺
，分歸被告亥○○、天○○取得，並按應有部分比例各二分之一
維持共有；編號217-(22)部分、面積參捌玖平方公尺及編號217-
(13)部分、面積壹壹平方公尺，分歸被告戊○取得；編號217-(2
3)部分、面積參參柒平方公尺，分歸原告取得；編號217-(24)部
分、面積肆伍平方公尺，分歸被告丙○○取得；編號217-(25)部
分、面積肆伍平方公尺，分歸被告己○○取得；編號217-(26)部
分、面積壹伍平方公尺，分歸被告戌○○取得；編號217-(27)部
分、面積壹伍平方公尺，分歸被告辰○○取得；編號217-(28)部
分、面積伍參平方公尺，分歸被告申○○○、甲○○、宙○○、
宇○○、酉○○、丁○○取得，並按應有部分比例各六分之一維
持共有；編號217-(29)部分、面積壹零捌平方公尺，分歸被告玄
○○○、Ａ○○○取得，並按應有部分比例各二分之一維持共有
；編號217-(30)部分、面積伍貳平方公尺，分歸被告午○○取得
；編號217-(31)部分、面積壹零柒平方公尺，分歸被告未○○、
丑○○取得，並按應有部分比例各二分之一維持共有；編號217-
(32)部分、面積伍貳平方公尺，分歸被告辛○○取得；編號217-
(33)部分、面積壹伍平方公尺，分歸被告巳○○取得；編號217-
(34)部分、面積陸零平方公尺，分歸被告Ｂ○○○取得；編號21
7-(35)部分、面積陸零平方公尺，分歸被告癸○○取得；編號21
7-(36)部分、面積柒貳平方公尺，分歸被告壬○○即張明朱取得
取得；編號217-(37)部分、面積柒貳平方公尺，分歸被告黃○○○取得；編號217-(38)部分、面積柒貳平方公尺，分歸被告地○○取得；編號217-(39)部分、面積柒貳平方公尺，分歸被告寅○○取得；編號217-(40)部分、面積柒貳平方公尺，分歸被告卯○○取得。
訴訟費用由兩造按如附表一所示比例各自負擔。
    事實及理由
壹、本件被告戊○、寅○○、卯○○、地○○、黃○○○、壬○○即張明朱、丙○○、己○○、戌○○、辰○○、巳○○經
    合法通知，未於言詞辯論期日到場，被告Ｂ○○○、經合法
    通知未於最後言詞辯論期日到場，核無民事訴訟法第三百八
    十六條各款所列情形，爰依原告之聲請，由其一造辯論而為
    判決。
貳、原告起訴主張：
  一、坐落彰化縣二水鄉○○段第二一七之一○地號、地目田、
      面積六六二平方公尺，同段第二一七之一二地號、地目田
      、面積一○七○平方公尺及同段第二一七之一三地號、地
      目田、面積一三三五平方公尺等三筆土地（下稱系爭二一
      七之一○、二一七之一二、二一七之一三地號土地）為兩
      造所共有，均屬特定農業區之農牧用地，各人應有部分詳
      如附表二所示。查系爭二一七之一二、二一七之一三地號
      土地均係分割自同一筆土地（即同段第二一七之一地號土
      地），其共有人及應有部分本屬相同（即張聰結六分之二
      ，張秋六分之一，張清金六分之一，張位仔六分之二），
      嗣於四十二年間因政府實施「自耕農保留所有權歸屬自耕
      人所有」政策，系爭土地經政府逕為交換移轉結果，其共
      有人減為張聰結及張位仔二人，其共有人及應有部分均仍
      屬相同。至二一七之一二地號部分，則因政府實施耕者有
      其田條例放領移轉結果，張位仔之應有部分增加一一五二
      分之五六八，而成為一一五二分之八六０。致與張聰結之
      應有部分不同，惟渠等就系爭二筆土地實質上仍以一共有
      關係維持共有。其後張聰結之應有部分由被告乙○、戊○
      、亥○○、天○○、子○○五人繼承取得，張位仔之應有
      部分則由其餘被告及原告等二十五人繼承取得，足認兩造
      確係基於成立同一共有關係之意思而共有系爭二一七之一
      二、二一七之一三地號土地，依最高法院八十五年度台上
      字第九四三號及八十七年度台上字第三０一三號判決意旨
      ，不必經共有人全體同意，即可合併分割。又系爭二一七
      之一二及二一七之一三兩筆土地，地目相同，共有人相同
      ，土地相鄰，應得合併分割。且系爭三筆土地並無依物之
      使用目的不能分割之情形，各共有人之間亦無不為分割之
      約定，因兩造無法協議分割，爰依民法第八百二十三條第
      一項、第八百二十四條第二項之法律規定，請求裁判分割
      。
  二、原告主張依附圖之方案為分割，使各共有人所分割取得之
      土地，均接臨道路，有利於各共有人出入通行，又現有重
      要建物均得予保留，對土地利用及經濟價值極有利益，且
      該方案業經絕大部分共有人同意。又依原告之分割方案，
      被告乙○、子○○、亥○○、天○○及戊○在系爭二一七
      之一二地號及二一七之一三地號土地之獲得分配之面積雖
      較其應有部分為多，而在系爭二一七之十地號土地分配時
      扣減回來，而原告在系爭二一七之一二地號及二一七之一
      三地號土地實際所分配之面積則較應有部分面積少一百五
      十一平方公尺，並於二一七之十地號多分配一百五十一平
      方公尺，惟被告乙○、子○○、亥○○、天○○均同意原
      告之方案，且最吃虧的為原告，惟原告並不要求被告補償
      原告。而被告戊○雖未到庭對原告之方案表示意見，惟原
      告之方案，將被告戊○分在馬路邊，保留其建物，且增加
      其在系爭二一七之一二地號及二一七之一三地號土地分得
      面積，原告又同意被告戊○不用補償原告，對被告戊○應
      無不利情形。至於如附圖編號二一、二九、三十、三十一
      、三十二等部分雖為袋地，惟分得該部分土地之被告亥○○、天○○、玄○○○、Ａ○○○、午○○、未○○、丑
      ○○、辛○○等人均同意原告之方案。
  三、又原告於八十八年間因繼承而取得系爭三筆土地之應有部
      分，嗣於九十年五月三十一日受讓訴外人張敏榮、張麗玲
      、張麗娟之應有部分。又於九十年六月一日受讓訴外人張
      草、張素鑾、張素蝦、張錦坤、張錦崧五人之應有部分。
      並聲明：如主文所示。
參、被告方面：
  一、被告乙○則以：願依現在使用狀況分割等語置辯。並聲明
      ：同意依原告分割方案分割。
  二、被告申○○○、癸○○、辛○○、甲○○、丁○○、宙○○、宇○○、酉○○、玄○○○、Ａ○○○、午○○、未
      ○○、丑○○則以：被告甲○○、丁○○、宙○○、宇○○、酉○○為被告申○○○之子女，被告辛○○為被告申
      ○○○先生之弟弟，被告癸○○為被告申○○○先生之妹
      妹，被告申○○○、甲○○、丁○○、宙○○、宇○○、
      酉○○願按原應有部分比例維持共有。被告玄○○○、Ａ
      ○○○願按原應有部分比例維持共有。被告未○○、丑○○願按原應有部分比例維持共有等語置辯。並聲明：同意
      依原告之方案分割。
  三、被告亥○○、天○○、子○○則以：同意合併分割，由於
      被告亥○○、天○○在系爭二一七之一二地號土地之應有
      部分僅相差三四五六分之一，其餘部分之土地，二人之應
      有部分均相同，故被告亥○○、天○○分割後願以應有部
      分各二分之一之比例維持共有，又系爭二一七之十地號土
      地，被告希望原物分割，嗣後看誰要購買被告之應有部分
      ，再賣給別人，並聲明：同意原告提出之分割方案。
  四、被告Ｂ○○○未於最後言詞辯論期日到場，惟據其以前到
      庭之聲明及陳述則答辯：對原告之方案無意見等語。並聲
      明：同意分割。
  五、被告戊○、寅○○、卯○○、地○○、黃○○○、壬○○
      即張明朱、丙○○、己○○、戌○○、辰○○、巳○○均
      未於言詞辯論期日到場，亦未提出書狀作何聲明或陳述。
肆、得心證之理由：
  一、本件原告主張之上開事實，業據其提出地籍圖謄本、土地
      登記簿謄本、土地異動索引等為證，且為被告乙○、子○○、申○○○、Ｂ○○○、亥○○、天○○、癸○○、辛○○、甲○○、丁○○、宙○○、宇○○、酉○○、玄○○○、Ａ○○○、午○○、未○○、丑○○等人所不爭執
      ，被告戊○、寅○○、卯○○、地○○、黃○○○、壬○○即張明朱、丙○○、己○○、戌○○、辰○○、巳○○
      經合法通知，既不到庭爭執，亦未提出書狀供本院斟酌，
      依民事訴訟法第二百八十條第三項準用第一項之規定，視
      同自認，堪認原告此部分之主張為真實
  三、系爭土地既無不能分割之情形，且無不為分割之約定，是
      以原告依民法第第八百二十三條、第八百二十四條規定請
      求分割系爭土地，於法有據，應予准許。又按每宗耕地分
      割後每人所有面積未達○．二五公頃者，不得分割。但本
      條例八十九年一月四日修正施行後所繼承之耕地，得分割
      為單獨所有。本條例八十九年一月四日修正施行前之共有
      耕地，得分割為單獨所有。又按耕地：指依區域計畫法劃
      定為特定農業區、一般農業區、山坡地保育區及森林區之
      農牧用地，農業發展條例第十六條第一項第三、四款及第
      三條第十一項分別定有明文。查依據原告所提出之土地登
      記謄本，系爭三筆土地屬特定農業區內之農牧用地，面積
      各為六六二、一○七○、一三三五平方公尺，共有人達三
      十人，自有農業發展條例第十六條之適用。又查，依卷附
      土地登記謄本及土地異動索引，原告八十八年十一月三十
      日因繼承而取得系爭三筆土地之應有部分，嗣於九十年五
      月三十一日因買賣受讓訴外人張敏榮、張麗玲、張麗娟之
      應有部分。又於九十年六月一日因買賣受讓訴外人張草、
      張素鑾、張素蝦、張錦坤、張錦崧五人之應有部分。被告
      辰○○、巳○○、戌○○係於九十三年四月十六日因繼承
      取得系爭三筆土地，其餘被告則係於八十九年一月四日前
      即共有系爭三筆土地，故依農業發展條例第十六條之規定
      ，被告辰○○、巳○○、戌○○及其餘被告之部分均得以
      分割為單獨所有。而原告之應有部分，某些雖為八十九年
      一月四日以後才受讓，惟受讓前之共有人人數顯較受讓後
      僅有原告之情形為多，故此部分並不會導致土地宗數之增
      加，故原告之部分自仍得以分割。
  四、按數筆土地，於共有之初，原屬一筆土地，嗣因共有人同
      意先行分筆或地政機關依法逕行分割，而於聲請判決分割
      時，已由一筆變成多筆，共有人均無變更，此際，如將之
      視為數筆土地而做數共有物之分割，即不合於共有人之原
      意，且有害於共有人之利益，自應准為合併分割。又按所
      謂合併分割須經全體共有人同意，乃指數筆不同地號之土
      地，其共有人係非以成立一共有關係之意思而共有之情況
      而言，倘共有人係以成立一共有關係之意思而共有數筆土
      地時，自無經全體共有人同意之必要。（最高法院八十五
      年度台上字第九四三號、八十七年台上字第三０一三號判
      決意旨參照）。查依據卷附之土地登記謄本，系爭二一七
      之一二、二一七之一三等二筆土地均係分割自系爭二一七
      之一地號，顯見上開二筆土地原本均屬同一筆，嗣因政府
      政策交換移轉，始分割為二筆。又系爭二一七之一二、二
      一七之一三等二筆土地，共有人均相同，地目均為田，且
      土地均相鄰，顯見共有人係以成立一共有關係之意思而共
      有此二筆土地。是原告聲請將系爭二筆土地合併分割，應
      予准許。
  五、本院審酌(1)系爭二一七之一二地號及二一七之一三地號土
      地均呈長條形，西南邊均面臨馬路，目前二一七之一二地
      號土地上分別有被告乙○之一樓鐵皮屋、被告子○○之二
      樓磚造樓房、被告戊○之三樓磚造樓房（後段為一樓之磚
      造及鐵皮屋）坐落其上。二一七之一三地號土地上分別有
      原告之弟弟即被告己○○之一樓磚造樓房、被告申○○○
      之一樓磚造樓房、被告壬○○即張明朱之一樓磚造樓房坐
      落其上。系爭二一七之一０地號土地位於二一七之一二地
      號及二一七之一三地號土地之後方，中間相隔一條農村小
      徑，目前其上種有竹子，無人使用，此業經本院會同彰化
      縣田中地政事務所到場勘驗屬實，並有勘驗筆錄及複丈成
      果圖附卷可稽。(2)本院審酌原告之方案，盡量保留系爭土
      地上之建物，除被告亥○○、天○○、玄○○○、Ａ○○○、午○○、未○○、丑○○、辛○○分得之部分未直接
      面臨馬路外，其餘兩造分得之部分，均有面臨馬路得以出
      入。且被告乙○、子○○、申○○○、Ｂ○○○、癸○○
      、辛○○、甲○○、丁○○、宙○○、宇○○、酉○○、
      玄○○○、Ａ○○○、午○○、未○○、丑○○等人均同
      意原告之分割方案。又原告在系爭二一七之一二地號及二
      一七之一三地號土地實際所分配之面積雖較其應有部分面
      積少一百五十一平方公尺，並於二一七之十地號多分配一
      百五十一平方公尺，因依卷附之土地登記謄本，二一七之
      一二地號及二一七之一三地號土地之價值較二一七之十地
      號土地為高，故對原告最為不利，惟因於二一七之一二及
      二一七之一三地號土地多分得之被告乙○、子○○、亥○○、天○○均同意原告之方案，且原告並不要求被告乙○
      、子○○、亥○○、天○○等人補償原告。又被告戊○雖
      未到庭對原告之方案表示意見，惟原告之方案，將被告戊○分在馬路邊，保留其建物，且增加其在系爭二一七之一
      二地號及二一七之一三地號土地分得面積，對被告戊○應
      無不利情形。此外，被告寅○○、卯○○、地○○、黃○○○、壬○○、丙○○、己○○、戌○○、辰○○、巳○○等人經合法通知，均未到庭爭執原告之分割方案，或提
      出其他分割方案供本院參酌，故本院認原告之分割方案應
      屬適當，爰判決如主文所示。
伍、訴訟費用負擔之依據：民事訴訟法第七十八條、第八十條之
    一、第八十五條第一項但書。
中    華    民    國    九十五  年  五  月   二十九   日
                  民事第二庭    法  官  詹秀錦
以上正本係照原本作成。
如對本判決上訴，應於判決送達後二十日內向本院提出上訴狀。
中    華    民    國    九十五  年  五  月    三十    日
                                書記官  楊筱惠
附表一：
┌──┬─────┬──────────┐
│編號│共有人姓名│訴訟費用負擔比例    │
├──┼─────┼──────────┤
│１  │  庚○○  │ 580/3067           │
├──┼─────┼──────────┤
│２  │  戊○    │ 478/3067           │
├──┼─────┼──────────┤
│３  │  乙○    │ 396/3067           │
├──┼─────┼──────────┤
│４  │  亥○○  │ 132/3067           │
├──┼─────┼──────────┤
│５  │  天○○  │ 131/3067           │
├──┼─────┼──────────┤
│６  │  子○○  │ 131/3067           │
├──┼─────┼──────────┤
│７  │  Ｂ○○○│ 75/3067            │
├──┼─────┼──────────┤
│８  │  癸○○  │ 75/3067            │
├──┼─────┼──────────┤
│９  │  辛○○  │ 64/3067            │
├──┼─────┼──────────┤
│１０│  玄○○○│ 64/3067            │
├──┼─────┼──────────┤
│１１│  Ａ○○○│ 64/3067            │
├──┼─────┼──────────┤
│１２│  午○○  │ 64/3067            │
├──┼─────┼──────────┤
│１３│  未○○  │ 64/3067            │
├──┼─────┼──────────┤
│１４│  丑○○  │ 64/3067            │
├──┼─────┼──────────┤
│１５│  申○○○│ 11/3067            │
├──┼─────┼──────────┤
│１６│  甲○○  │ 11/3067            │
├──┼─────┼──────────┤
│１７│  丁○○  │ 11/3067            │
├──┼─────┼──────────┤
│１８│  宙○○  │ 11/3067            │
├──┼─────┼──────────┤
│１９│  宇○○  │ 11/3067            │
├──┼─────┼──────────┤
│２０│  酉○○  │ 11/3067            │
├──┼─────┼──────────┤
│２１│  寅○○  │ 90/3067            │
├──┼─────┼──────────┤
│２２│  卯○○  │ 90/3067            │
├──┼─────┼──────────┤
│２３│  地○○  │ 90/3067            │
├──┼─────┼──────────┤
│２４│  黃○○○│ 90/3067            │
├──┼─────┼──────────┤
│２５│  壬○○  │ 90/3067            │
├──┼─────┼──────────┤
│２６│  丙○○  │ 56/3067            │
├──┼─────┼──────────┤
│２７│  己○○  │ 56/3067            │
├──┼─────┼──────────┤
│２８│  戌○○  │ 19/3067            │
├──┼─────┼──────────┤
│２９│  辰○○  │ 19/3067            │
├──┼─────┼──────────┤
│３０│  巳○○  │ 19/3067            │
└──┴─────┴──────────┘


司法院資訊處製作；財團法人民間司法改革基金會備份。
